臺灣高等法院民事裁定
111年度抗字第593號
抗  告  人  王天賜  



上列抗告人就債權人中國信託商業銀行股份有限公司等與債務人
王緒建間清償債務強制執行事件，聲請閱卷，對於中華民國111
年3月31日臺灣臺北地方法院111年度執事聲字第96號裁定提起抗
告，本院裁定如下： 
    主  文
原裁定及臺灣臺北地方法院於民國一一一年三月四日所為一Ｏ二
年度司執字第一二Ｏ三四六號裁定均廢棄。
    理  由
一、抗告人異議及抗告意旨略以：伊為原法院102年度司執字第1
    20346號強制執行案件(下稱系爭執行事件)執行債務人王緒
    建所有門牌號碼新北市○○區○○街00號右前棟房屋（下稱系爭
    房屋）所坐落之新北市○○區○○段○○○段0000地號土地（下稱
    系爭土地）之共有人之一。系爭土地原登記之共有人王溪水
    （所有權應有部分三分之一）係伊之祖父，伊之父為王前興
    （於59年8月26日死亡），伊因繼承成為系爭土地之共有人
    ，嗣於109年2月17日完成繼承登記，然不影響伊對系爭土地
    之共有權利。系爭執行事件未通知伊行使優先購買權，若確
    認屬實，伊即有權主張該次拍定買賣契約無效，另系爭土地
    之租約亦有釐清必要。故聲請閱覽系爭執行事件卷宗。詎執
    行法院司法事務官於111年3月4日以102年度司執字第120346
    號（下稱120346號）裁定駁回伊閱覽卷宗之聲請，伊聲明異
    議，亦經原裁定駁回，均有未合，爰聲明廢棄原裁定。
二、按當事人得向法院書記官聲請閱覽、抄錄或攝影卷內文書，
    或預納費用聲請付與繕本、影本或節本。第三人經當事人同
    意或釋明有法律上之利害關係，而為前項之聲請者，應經法
    院裁定許可。卷內文書涉及當事人或第三人隱私或業務秘密
    ，如准許前2項之聲請，有致其受重大損害之虞者，法院得
    依聲請或依職權裁定不予准許或限制前2項之行為。民事訴
    訟法第242條第1項、第2項、第3項分別定有明文。上開規定
    ，於強制執行程序準用之，強制執行法第30條之1亦有明文
    。又所謂有法律上之利害關係者，係指第三人就該訴訟卷內
    文書有公法上或私法上之利害關係而言，不包括經濟上、情
    感上或其他事實上之利害關係在內（最高法院105年度台抗
    字第60號裁定意旨參照）。
三、經查：
  ㈠系爭房屋為未辦保存登記之建物為王緒建所有，經相對人即
    債權人中國信託商業銀行等(下稱中國信託商銀等)聲請拍賣
    ，並於103年8月25公告就系爭房屋之使用情形記載：「新北
    市○○區○○街00號右前棟鐵皮屋占用之土地是債務人（即王緒
    建）向其叔叔王光成以口頭方式承租，約定租金1年5,000元
    ，王光成過世後，由其孫子負責收租，該鐵皮屋由債務人出
    資興建，有上下兩層，目前供債務人經營卡拉OK之用；並業
    經新北市政府違章建築拆除大隊北縣拆認字第0980016720號
    違章建築通知書認定為違章建築，分期處理，列管拆除。土
    地出租人王光成之繼承人有優先承買權。」等語（系爭執行
    事件卷一336頁），於103年10月3日公開拍賣，業經拍定，
    且已核發不動產權利移轉證書予拍定人楊御白（系爭執行事
    件卷二62頁），並於104年3月30日赴現場執行點交完畢（系
    爭執行事件卷二192頁），有系爭執行事件卷可參。
  ㈡系爭土地原登記共有人王溪水係抗告人之祖父，抗告人之父
    王前興業於59年8月26日死亡，抗告人因繼承成為系爭土地
    之共有人，嗣於109年2月17日完成繼承登記等情，業據抗告
    人提出王溪水之5子王前興之繼承系統表、戶籍謄本、土地
    登記第一類謄本可參（本院卷45至46頁、49至75頁），復有
    新北市新店地政事務所111年6月17日新北店地資字第111607
    9239號函附系爭土地之土地登記公務用謄本可稽（本院卷77
    至85頁），是抗告人主張其於59年8月26日因繼承成為系爭
    土地之共有人，洵堪採信。
　㈢又土地法第104條第1項及民法第426條之2第1項規定，旨在使
    基地及其上之房屋合歸一人所有，避免造成房屋與土地分離
    或遭受拆除之損害，以盡經濟上效用，使法律關係單純化，
    並杜絕紛爭。此項優先購買權，於基地或房屋出賣時始行發
    生。另蓋違章建築之房屋，僅因欠缺行政管理之規定，不許
    向地政機關辦理第一次所有權登記，但尚非不得以之為交易
    之標的而讓與其事實上之處分權（最高法院103年度台上字
    第2188號判決意旨參照）。系爭執行事件拍賣系爭房屋時，
    抗告人既為基地共有人之一，是否能優先承買系爭房屋，對
    抗告人而言，具有私法上利害關係。是抗告人主張其為釐清
    有無優先承買權及系爭土地之租約關係，有向執行法院聲請
    閱覽系爭執行事件卷宗必要，即屬有據。
四、綜上所述，抗告人主張其為釐清優先承買權及系爭土地之租
    約關係，聲請閱覽系爭執行事件卷宗，為有理由，應予准許
    。執行法院司法事務官第120346號裁定駁回抗告人閱覽卷宗
    之聲請，及原裁定駁回抗告人之異議，均有未合。抗告意旨
    指摘上開裁定不當，聲明廢棄，為有理由，由本院予以廢棄
    ，另由執行法院為適當處理。
五、爰裁定如主文。
中　　華　　民　　國　　111 　年　　6 　　月　　24　　日
                    民事第四庭    
                        審判長法  官  傅中樂
                              法  官  管靜怡
                              法  官  呂淑玲
正本係照原本作成。
不得抗告。
中　　華　　民　　國　　111 　年　　6 　　月　　24　　日
 　　　　　　　　　　　    　 書記官  黃雯琪